【裁判字號】    88,簡上,112
【裁判日期】    890114
【裁判案由】    返還不當得利
【裁判全文】
臺灣雲林地方法院民事判決  八十八年度簡上字第一一二號
    上  訴  人  乙○○
                       送達.
    上  訴  人  甲○○  住台北縣中和市○○路九十巷三號
右當事人間請求返還不當得利事件，上訴人對於中華民國八十八年九月十五日本院北
港簡易庭八十八年度港簡字第一六五號第一審判決提起上訴，本院判決如左：
    主  文
兩造上訴均駁回。
第二審訴訟費用由兩造各自負擔。
    事  實
甲、上訴人乙○○方面：
一、聲明：求為判決：（一）原判決關於駁回上訴人後開第二項之訴部分廢棄。（二
    ）右開廢棄部分，對造應再給付上訴人新台幣（下同）十五萬六千四百六十二元
    及自民國（下同）八十八年八月八日起至清償日止，按週年利率百分之五計算之
    利息，及自八十八年六月三十日起至交還土地之日止，並按年再給付上訴人四萬
    八千二百五十六元。（三）駁回對造之上訴。
二、陳述：除與原審判決書所載者相同茲予引用外，補稱：
（一）細酌本件原審判決駁回部分上訴人之請求，其理由無非略以：「經查，系爭土
      地坐落於北港鎮市區內，編定使用種類為都市土地，面臨二十米道路，附近有
      果菜市場，遭占用之面積為八十九平方公尺，系爭房屋屬四層樓房本國式店舖
      住宅建築，且系爭土地八十三年申報地價為每平方公尺為一萬二千七百二十元
      ，八十六年申報地價為每平方公尺為一萬七千六百四十元，是該處尚非屬貧瘠
      地段，惟被告（即對造，下同）自八十四年九月迄今均未實際居住其內，是本
      院斟酌上情，認為原告（即上訴人乙○○）請求依申報地價年息百分之十最高
      額度計算請求被告返還相當於租金之利益，尚嫌過高，應予核減為百分之七為
      適當」云云為據，惟核該判決之認事用法，殊有違誤不當，茲陳理由如下：按
      租賃物為不動產者，其價值如有升降，出租人依法得為增租之請求，至所加租
      金之多寡，應以土地繁榮之程度及鄰地租金之比較等情形為標準，此最高法院
      二十年上字第二八三號著有判例可稽，準此，查本件系爭土地坐落於北港鎮市
      區內，編定使用種類為都市土地，而系爭房屋屬四層樓房本國式店舖住宅建築
      ，且房屋緊臨二十五公尺寬之大同路，復係店面原經營佛具批發，毗鄰成列店
      面有中醫診所、美容院，販賣廚具，附近有台糖商業大樓、電信局、建國國民
      中學、果菜市場等，市面繁榮，足見系爭土地與房屋確具甚高之經濟價值無訛
      ，此亦前經台灣高等法院台南分院八十四年度上易字第二號民事確定判決所是
      認，此另由本件附卷之照片三幀足徵證，故前揭高等法院之判決，遂認系爭土
      地相當於租金之利益，自應按土地申報總價年息百分之十計算，實屬相當（參
      卷附該判決之理由欄即明），由此足見本件上訴人所請求調整租金之數額，自
      屬有據，並非憑空虛擬。雖對造謂其自八十四年九月迄今均未實際居住其內，
      故無不當得利可言，而原審亦以此為由而對上訴人之請求數額加以減縮，惟查
      觀諸對造所有之系爭房屋所占用上訴人之系爭土地，其占有本身即受有利用之
      利益，並非使用該屋才受利益，況上訴人所有之土地因遭對造房屋坐落其上，
      已使系爭土地使用收益處分之權能有所減損，而受有相當於租金之損害（參最
      高法院六十一年台上字第一六九五號判例參照），基於「法律不保護將權利處
      於睡眠狀態者」之法諺，對造縱使於八十四年九月迄今並未居住在其內，惟此
      應歸咎於其放任自身可行使之權利而不行使，系可歸責於其己身之事由，故原
      審殊不得將此事由納入審酌調整租金之基準，並將之轉嫁於上訴人，否則顯已
      有違法律之妥當性與公平性，其理甚明。尤有甚者，原審亦未依職權並就系爭
      鄰近土地之租金為一公平合理之比較，即逕認將上訴人所請求依申報地價年息
      百分之十，率予核減為百分之七，顯已率斷。
（二）綜上所陳，顯見原審所為不利於上訴人之判決部分，實屬漠視實質公平及客觀
      地租行情存在之事實，於法殊有違誤不當，應無續予維持之必要，為此狀請判
      決如聲明所示。
三、證據：援用原審之立證方法。
乙、上訴人甲○○方面：
  一、聲明：（一）原判決不利於上訴人部分廢棄。（二）右開廢棄部分，駁回對造
      在第一審之訴。（三）駁回對造之上訴。
  二、陳述：
  （一）上訴人於八十五年八月十七日曾經匯款給對造五萬八千七百四十元，附有郵
        政執據影本乙份。
  （二）鈞院依據民法第一百七十九條之判決，實有欠公允，所謂按無法律上之原因
        而受利益，致他人受損害應返還其利益，依鈞院七十八年度訴字第三六一號
        民事判決之理由，清楚說明此乃當初經土地所有權人默許合法占有基地，又
        基地與房屋實不可能分離之事實，即當初法院又拍賣空屋，經輾轉由上訴人
        買下，如有爭議，在先又為何可公開拍賣，如此有爭議惡性循環之下，法院
        豈不是有欺騙拍賣人之嫌？
  （三）上訴人房屋剛買下時，有開佛具門市約八個月，但這段期間因對造一再擾亂
        ，還因而互控傷害上法院後經和解了事，也因此生意無法經營，上訴人深覺
        後悔買了那房屋，於是關店到台北，此期間不住那裏，上訴人也是受害者，
        豈能說是受益者？上訴人試圖賣掉那房屋，也曾透過虎尾住商中信、三第等
        房屋仲介和對造談洽，也有一些同學朋友知道原委，看不慣，也曾找過對造
        理論洽談，這些對造都毫無回應。上訴人也直接跟對造提過，只要對造開個
        價，上訴人皆願意轉賣給對造，以期終止不必要之爭執，但對造賣地價錢開
        的太高，買也不要，沒有回應。
  （四）於法、於情、於理，上訴人也是受害者，根本不住那房屋，何來受益，如果
        上訴人再輾轉賣別人，這不過是將爭議再丟給別人，非解決之道，對造一直
        不願出面解決，只是依恃有二十坪土地年近六萬元租金可收，所以不願意溝
        通，如鈞院再判決上訴人須付租金實有不妥，故請求如上訴聲明所示，駁回
        對造原審之訴。
  （五）對造所提此爭議房屋繁華地段實有差矣，對造自己有四七三號一棟房屋，至
        少有五年以上都租不出去，甚至斜對面及附近也有相同情況，這可函查稅捐
        處、管區○○○鄰居○○○○道，何況，所謂果菜市場及學校也因離此房子
        約三百公尺左右，而果菜市場交易也只限圍牆內，其他皆被臨時攤販佔據。
        既然對造四七三號房子都租不出去，而這有問題的房子又如何租得出去呢？
        而我又被迫強制付土地租金，如此本人真是心有未甘，請法官查明。
  （六）對造本是建商，而後又變地主與房屋分別持有。房屋是對造起造的，而十幾
        棟四樓房屋，絕非一朝一夕可蓋好的，這其中曲折真是奇怪，但很明確的這
        房屋決不是占有，這等於地主當初接受，默認那建物存在之事實，既不是占
        有何來不當得利呢？因上訴人也是輾轉向法院拍賣購得之後又強迫上訴人須
        付租金之理，如此，何來上訴人放任自身行使之權利而不行使呢？
  （七）所以，占有本身就有爭議存在，如以土地認定先後，但對造也是當那房屋蓋
        好之後才取得土地所有權狀，如此也是房屋屬前，土地取得屬後。
三、證據：除援用原審之立證方法外，並提出本院七十八年度訴字第三一六號民事判
    決、郵政國內匯款執據各一件為證。
    理  由
一、本件上訴人乙○○起訴主張：對造無權占用伊所有坐落雲林縣北港段一五四六之
    五四號土地（下稱系爭土地）計八十九平方公尺，伊於八十三年間曾起訴請求返
    還不當得利，並經法院判決對造應自八十二年五月一日起至交還土地之日止，按
    年給付伊五萬八千七百四十元，惟前開判決乃以八十年度之公告地價每平方公尺
    六千六百元計算，而系爭土地八十三年申報地價為一萬二千七百二十元，八十六
    年七月申報地價並高達一萬七千六百四十元，故對造除有判決之金額，對嗣後土
    地漲價部分亦獲有不當得利，爰依如附表所示計算方式，求為命對造給付二十九
    萬六千三百七十元及自起訴狀繕本送達翌日起至清償日止，按週年利率百分之五
    計算之利息，及自八十八年六月三十日起至交還土地之日止，按年給付九萬八千
    二百五十六元不當得利之判決等語。
二、上訴人甲○○則以：伊自八十四年九月十四日後至今均未於坐落原告所有土地上
    之門牌號碼為雲林縣北港鎮○○路四七五號建物（下稱系爭建物）居住，既未居
    住，則無不當得利可言，對造請求相當於租金之損害，顯然不公，且伊於八十五
    年八月十七日曾給付對造五萬八千七百四十元，又系爭建物乃伊輾轉向法院購買
    ，乃正式取得合法所有權，又土地承買人默許房屋承受人繼續使用土地，伊係繼
    續前手之基地使用權，非無權占有，非無法律上之原因等詞，資為抗辯。
三、查上訴人乙○○主張系爭土地為伊所有，其上有對造所有之系爭建物，伊於八十
    三年間曾起訴請求返還不當得利，並經法院判決對造應自八十二年五月一日起至
    交還土地之日止，按年給付伊五萬八千七百四十元之事實，業據上訴人乙○○於
    原審提出土地及建物登記簿謄本各一件、台灣高等法院台南分院八十四年度上易
    字第二號民事判決為證（見原審卷第十二頁至第十九頁、第二十三頁至第三十三
    ）頁，且為上訴人甲○○所不爭執，堪信為真實，則上訴人甲○○於八十五年八
    月十日匯款予上訴人乙○○之五萬八千七百四十元（有郵政國內匯款執據附卷可
    按），顯係其為履行前開判決所為，與本件上訴人乙○○之請求無涉，尚難執以
    為清償本件之證明。
四、按「土地及房屋同屬一人而將土地及房屋分開同時或先後出賣，其間雖無地上權
    設定，然除有特別情事，可解釋為當事人之真意，限於賣屋而無基地之使用外，
    均應推斷土地承買人默許房屋承買人繼續使用土地」，固為最高法院四十八年台
    上字第一四五七號著為判例，惟此土地所有人默許房屋所有人繼續使用之債權債
    務關係，除法律別有規定或當事人另有特約外，對於其後取得土地所有權之人或
    繼受房屋所有權之人並不當然存在。本件，系爭土地於七十年九月十八日登記為
    訴外人高許蜜所有，於七十七年七月七日因買賣而移轉登記予訴外人林呂杏春，
    於八十一年始由上訴人乙○○買受取得，系爭建物於七十三年八月九日登記為訴
    外人楊盛法所有，於七十四年一月十五日因買賣而移轉予訴外人許量，於七十七
    年十二月二十九日因拍賣而由訴外人洪松宜取得，於八十二年五月十四日因買賣
    而由上訴人甲○○取得所有權，有土地及建物登記簿謄本附於原審卷可按，系爭
    土地與系爭建物未曾屬同一人所有，且所有權均一再移轉，上訴人甲○○於八十
    二年五月十四日始購得系爭建物所有權，其自無前開判例之適用，上訴人甲○○
    主張占有系爭土地為經土地所有權人默許合法占有，於法尚有未洽，又上訴人甲
    ○○復未舉證有何特約繼續使用系爭土地之權，則其使用系爭土地即屬無法律上
    之原因。
四、按無法律上之原因而受利益，致他人受損害者，應返還其利益，民法第一百七十
    九條定有明文。系爭土地之所有權人係上訴人乙○○，土地之使用、收益權能，
    應歸屬上訴人乙○○享有，上訴人甲○○無權占用系爭土地，即屬違反權益歸屬
    秩序，亦即上訴人甲○○享有占有土地之利益，致上訴人甲○○受損，係無法律
    上之原因，應成立不當得利，是上訴人乙○○依不當得利之法律關係，請求返還
    所受利益，於法尚無不合，上訴人甲○○辯解並未實際居住，即無不當得利可言
    ，顯無可採。次按不當得利之受領人，依其利益之性質或其他情形不能返還者，
    應償還其價額，為同法第一百八十一條但書所明文，又占用他人之土地者，可享
    有相當於租金之利益，為社會之通念（最高法院著有六十一年臺上字第一六九五
    號判例可資參照），是本件上訴人甲○○所應返還之利益，應以相當於租用基地
    建築房屋所應給付之租金計算，並類推適用土地法第九十七條第一項、第一百零
    五條，就基地租金不得超過土地申報價額年息百分之十之規定。經查，系爭土地
    坐落於北港鎮市區內，編定使用種類為都市土地，面臨二十米道路，附近有果菜
    市場，遭占用之面積為八十九平方公尺，系爭房屋屬四層樓房本國式店舖住宅建
    築，地面層四四．五五平方公尺，二層至四層面積均為五九．六一平方公尺，梯
    間則為五．零三平方公尺，騎樓面積為一四．四０平方公尺，總共實際使用面積
    為二四二．八一平方公尺，有土地登記簿謄本、建築改良物登記簿謄本及照片附
    於原審卷可證，且系爭土地八十三年申報地價為每平方公尺為一萬二千七百二十
    元，八十六年申報地價為每平方公尺為一萬七千六百四十元，有地價證明書附於
    原審卷可稽，是該處尚非屬貧脊地段，惟上訴人甲○○自八十四年九月迄今均未
    實際居住其內，業據其於原審提出台灣省自來水公司第五區管理區便條紙記載自
    八十四年九月十四日起停水至今，且自八十六年十二月份起至今之電費均只有基
    本電費八十元左右，其另提出附於原審卷之相片數幀亦顯示系爭建物之窗戶、梯
    間、地板均佈滿灰塵、污垢及蜘蛛，牆壁顯見裂痕，電線外露，屋內尚有玻璃碎
    片，外牆有滲水痕跡，屋內均未有裝潢、隔間，且無家居擺設，顯然無人居住甚
    久，上訴人甲○○抗辯並未居住其內乙節，堪予採信。是本院斟酌上情，認為上
    訴人乙○○請求依申報地價年息百分之十最高額度計算請求上訴人甲○○返還相
    當於租金之利益，尚嫌過高，應予核減為百分之七為適當。又上訴人甲○○未居
    住於系爭建物內，固係其放任自身可行使之權利而不行使，而為可歸責於其己身
    之事由，惟本件既係請求上訴人甲○○返還不當得利，則就上訴人甲○○占用系
    爭土地之利得自應予以實際斟酌。又鄰近土地之租金行情，本因當事人、用途、
    時間及市場供需情況等因素之不同而有異，難有一定之標準，且其等於私法自治
    原則下所簽訂之租賃契約，即難與本件之情形相當，是上訴人乙○○指摘原審不
    得將上訴人甲○○未居住於系爭建物內之事由納入審酌調整租金之基準，且未就
    系爭土地鄰近之租金為一公平合理之比較，顯有率斷，而應依申報地價年息百分
    之十計算上訴人甲○○之利得云云，尚非可採，其此部分主張，難認為正當。依
    前開申報地價年息百分之七計算結果，上訴人乙○○得請求上訴人甲○○相當於
    租金之不當得利之金額為：
  (1)自八十四年九月一日起至八十六年六月三十日止計一年十個月之金額十四萬五千
    二百八十四元（計算方式：12720x89x7%x22/12=145283.6，小數點以下四捨五入
    ，下同），扣除台灣高等法院台南分院八十四年度上易字第二號判命給付之按年
    給付五萬八千七百四十元（58740x22/12=107690），上訴人甲○○尚應給付三萬
    七千五百九十四元（計算方式：000000-000000=37594）。
  (2)另上訴人乙○○請求自八十六年七月一日起至八十八年六月三十日止計二年之金
    額為二十一萬九千七百九十四元（計算方式：17640x89x7%x2=219794.4），扣除
    前開判決所判命給付之按年給付五萬八千七百四十元（58740x2=117480），上訴
    人甲○○尚應給付十萬二千三百一十四元（計算方式：000000-000000=102314）
    。
    合計前開(1)、(2)項，上訴人乙○○得請求八十四年九月一日起至八十八年六月三
    十日止，上訴人甲○○不當得利之金額為十三萬九千九百零八元（計算方式：
    37594+102314=139908）。
  (3)另上訴人乙○○請求自八十八年六月三十日起按年給付相當於租金之金額等語，
    因前項上訴人乙○○請求之金額已計算至八十八年六月三十日，其本項請求自八
    十八年六月三十日起算，顯有重複，是上訴人乙○○本項之請求，應自八十八年
    七月一日起算，其金額為十萬九千八百九十七元（17640x89x0.7%x1=109897.2
    ），扣除前開判決所判命給付之按年給付五萬八千七百四十元，被告尚應按年給
    付原告五萬一千一百五十七元。
五、綜上所述，上訴人乙○○本於不當得利之法律關係，請求上訴人甲○○返還其所
    受利益十三萬九千九百零八元，及自起訴狀繕本送達翌日即八十八年八月八日起
    至清償日止，按週年利率百分之五計算之利息，另自八十八年七月一日起至交還
    土地之日止，按年給付五萬一千一百五十七元，均為有理由，應予准許，逾此範
    圍之請求，為無理由，應予駁回。原審判命上訴人甲○○應給付上訴人乙○○十
    三萬九千九百零八元，及自八十八年八月八日起至清償日止，按週年利率百分之
    五計算之利息，及應自八十八年七月一日起（按依原審判決理由第四頁第八行、
    第十四行均係表明「自八十八年七月一日起」，則其主文「八十八年六月三十日
    起」之記載顯係誤繕，應予更正）至交還土地之日止，按年給付五萬一千一百五
    十七元，而駁回上訴人乙○○其餘金額之請求，經核並無違誤，兩造各就其敗訴
    部分上訴，指摘原判決不當，求予廢棄改判，為無理由，應駁回其上訴。
六、據上論結，本件兩造之上訴，均為無理由，依民事訴訟法第四百三十六條之一第
    三項、第四百四十九條第一項、第七十八條、第四百六十三條，判決如主文。
中      華      民      國    八十九    年      一      月     十四     日
                            臺灣雲林地方法院民事庭
~B審判長法官  蕭守田
~B法      官  楊曉惠
~B法      官  潘雅惠
右為正本係照原本作成。
本件不得上訴。
中      華      民      國    八十九    年      一      月     十四     日
~B法院書記官  詹靜宜


司法院資訊處製作；財團法人民間司法改革基金會備份。
